臺灣高等法院臺中分院民事判決
                                    109年度重上國字第8號
上  訴  人  臺中市○○區○○○○○○
法定代理人  沈俊達  
訴訟代理人  陳盈如  律師
被上訴人    楊Ｏ皓    年籍在卷
兼上1人法定代理人
            楊Ｏ全    同上
            蔣Ｏ婷    同上
上3人共同訴訟代理人  
            劉繼蔚  律師
上列當事人間國家賠償事件，上訴人對於中華民國109年8月27日
臺灣臺中地方法院107年度重國字第6號第一審判決提起上訴，本
院於110年12月14日言詞辯論終結，判決如下：
    主      文
原判決主文第1項命上訴人給付被上訴人楊Ｏ皓超過新台幣3,542,
147元本息部分，及該部分假執行之宣告，並除確定部分外訴訟
費用之裁判均廢棄。
上廢棄部分，被上訴人楊Ｏ皓第一審之訴駁回。
其餘上訴駁回。
第一審（除確定部分外）、第二審訴訟費用由上訴人負擔。
    事實及理由
壹、被上訴人蔣Ｏ婷經合法通知，未於言詞辯論期日到場，核無
    民事訴訟法第386條所列各款情形，依上訴人之聲請，由其
    一造辯論而為判決。
貳、被上訴人主張：被上訴人楊Ｏ皓生於00年，為被上訴人楊Ｏ全
    、蔣Ｏ婷之子，自幼患有右心室發育不良、心房中隔缺損、
    肺動脈瓣閉鎖，心導管治療後殘存心臟病，不宜從事激烈運
    動。楊Ｏ皓至上訴人學校入學之始，楊Ｏ全、蔣Ｏ婷即曾主動
    告知歷任導師，戊○○為楊Ｏ皓5、6年級導師，亦知上情，練
    秀月則為上訴人學校健康中心之護理師。上訴人學校為配合
    臺中市政府105學年度國民小學普及化運動路跑競賽（下稱
    路跑競賽），戊○○發放問卷調查學生參加意願時，已承諾楊
    Ｏ皓不會下場，竟仍在105年10月20日上午導師時間，指示含
    楊Ｏ皓之班上一半學生到操場練習跑步，同一時間，戊○○則
    留在3樓教室內未隨同監看，該班學生跑完操場400公尺，陸
    續通過1樓川堂要返回3樓教室之際，楊Ｏ皓已感身體不適左
    右搖晃、跛行、喘不過氣、臉色蒼白，甫抵3樓教室旋即休
    克倒地。戊○○見狀未即撥打119呼救，反請學生到健康中心
    找練秀月，因練秀月不在，遂又改請另一位男老師將楊Ｏ皓
    抱往健康中心，當時楊Ｏ皓已無意識、呼吸及脈搏，其後練
    秀月對楊Ｏ皓施以心肺復甦術(Cardiopulmonary Resuscitat
    ion；下稱CPR)，練秀月在施救時，戊○○已拿取自動體外心
    臟電擊去顫器（Automated Exteral Defibrillator；下稱A
    ED)，練秀月亦未使用，延至楊Ｏ皓休克超過7分鐘後，在不
    知名人士撥打119呼叫救護車、119人員到場，才對楊Ｏ皓施
    以AED電擊，並送往中山醫學大學附設醫院（下稱中山醫院
    ）急救。楊Ｏ皓其後雖心跳恢復，但因缺氧過久而缺氧性腦
    病變，全身癱瘓。戊○○明知楊Ｏ皓不宜激烈運動，並承諾楊Ｏ
    皓不下場路跑，仍命楊Ｏ皓在操場練習跑步，且未隨同監看
    ，致未在第一時間發現楊Ｏ皓不適，施以救助、未於第一時
    間打119呼救，延誤救治時機；上訴人學校健康中心配備AED
    ，練秀月曾受急救訓練，但在楊Ｏ皓被抱到健康中心時，練
    秀月卻怠於使用，僅施以CPR。戊○○、練秀月2人均為上訴人
    學校之公務員，其過失行為均係造成楊Ｏ皓缺氧性腦病變之
    原因，楊Ｏ全、蔣Ｏ婷基於父母關係之身分法益被侵害，情節
    重大，致被上訴人受有醫療費、增加生活所需（含看護費）
    、勞動能力損失及慰撫金等損害，經依法請求賠償被拒，爰
    依國家賠償請求權提起本件訴訟，聲明：㈠上訴人應給付楊Ｏ
    皓新台幣3,624,147元（含醫療費466,176元、生活輔具459,
    090元、看護費1,198,881元、慰撫金1,500,000元）、楊Ｏ全
    、蔣Ｏ婷各500,000元（慰撫金），及均自起訴狀繕本送達翌
    日起至清償日止，按年息5%計算之利息。㈡上訴人另應自107
    年11月16日起至楊Ｏ皓死亡日止，按月給付楊Ｏ皓43,467元（
    看護費）；另自113年11月16日起至158年11月15日止，按月
    增加給付23,100元（勞動能力損失），如楊Ｏ皓於158年11月
    15日前死亡，則按月增加給付至其死亡之日止；並陳明願供
    擔保，請准宣告假執行（未繫屬本院部分不贅）。
參、上訴人則以：楊Ｏ全、蔣Ｏ婷僅在學生生命安全資料卡上註記
    「不要太激烈即可」，楊Ｏ皓平日升旗後參與慢跑1到2圈亦
    無異狀，非完全不能參與跑步，楊Ｏ皓病情之變化未曾告知
    戊○○，亦未告知楊Ｏ皓領有重大傷病卡。戊○○事前透過聯絡
    簿取得楊Ｏ全、蔣Ｏ婷之同意，由楊Ｏ皓參加路跑活動，事發
    當日路跑練習，並未超出楊Ｏ皓可參與活動之範圍；且該班
    同學到操場練跑，屬自發例行自由活動，並非競賽，戊○○未
    強制楊Ｏ皓練習，楊Ｏ皓事前亦未告知身體不適，戊○○循例事
    前詢問楊Ｏ皓之意願、叮囑其自行留意、衡量自身能力從事
    運動，並指派同班同學楊Ｏ緯、吳Ｏ頤整隊、謹慎觀察現場狀
    況並維持秩序，無違注意義務；晨間自由活動危險性極低，
    亦無課予導師在場監督之必要，教室與操場間之視距，仍有
    現場監督效果，現場並有體育老師在場。楊Ｏ皓在3樓教室昏
    倒後，戊○○立刻通知相關人等將楊Ｏ皓送往健康中心由練秀
    月急救，過程並無耽擱，戊○○並無過失。至於應使用CPR或A
    ED施救，當視現場狀況判斷，練秀月施以CPR，未怠於執行
    職務，亦無過失。楊Ｏ皓因自身先天性心臟疾病突發本件事
    故，與戊○○、練秀月之行為無因果關係，此外蔣Ｏ婷參與照
    護應計費用部分，與外籍看護費用為重覆計算，不應請求，
    慰撫金額亦非妥適等語，資為抗辯。聲明：被上訴人之訴駁
    回，並陳明願供擔保，請准免為假執行。
肆、原審為上訴人敗訴之判決，並依聲請為准免假執行之宣告。
    上訴人聲明不服，求為判決：㈠原判決不利於上訴人部分廢
    棄。㈡上廢棄部分，被上訴人第一審之訴及其假執行之聲請
    均駁回。被上訴人則聲明：上訴駁回。
伍、經查：
　一、本件楊Ｏ皓（93年生）為楊Ｏ全、蔣Ｏ婷之子，自幼患有右
      心室發育不良、心房中隔缺損、肺動脈瓣閉鎖，心導管治
      療手術後，殘存心臟病。楊Ｏ皓100年9月入上訴人學校就
      學接受國民教育，楊Ｏ全、蔣Ｏ婷於學生生命安全資料卡填
      載楊Ｏ皓之健康狀況（先天或舊有疾病病名、發病現象及
      應注意事項）為：「肺動脈閉鎖<不要太激烈即可>臺中榮
      總兒童心臟科<丁○○>醫師」。臺中市政府教育局105年9月
      22日通函臺中市各公私立小學報名參加同年12月13日舉行
      之路跑競賽，上訴人學校於同年9月26日由教師兼體育組
      長乙○○簽准以班為單位，報名一隊參賽，參賽班級為6年4
      班（即當時楊Ｏ皓就讀之班級，全班報名，同年10月11日
      完成報名，乙○○為楊Ｏ皓5年級體育課之全課老師）。戊○○
      任職於上訴人學校擔任楊Ｏ皓就讀之6年4班導師，與乙○○
      同為上訴人學校執行國民教育職務之公務員；又戊○○在家
      長聯絡簿與蔣Ｏ婷聯絡後，蔣Ｏ婷於同年10月6日帶同楊Ｏ皓
      前往臺中榮總就醫取得診斷證明書，證明楊Ｏ皓「右心室
      發育不良，心房中隔缺損，肺動脈瓣閉鎖心導管治療手術
      後殘存心臟病」、「不宜激烈運動」。另楊Ｏ皓於同年10
      月20日上午8時28分許，在上訴人學校操場運動2圈即400
      公尺後，返回3樓教室隨即昏倒，經上訴人學校健康中心
      練秀月、119人員施救，其後於同日8時55分被送抵中山醫
      院急診時無心跳、呼吸，經中山醫院施救後，同日8時59
      分恢復心跳。楊Ｏ皓經心肺復甦術後恢復自發性循環，因
      瀰漫性腦缺氧併嚴重腦損傷，醫療專業診斷巴氏量表為0
      分，須長期臥床無法恢復；及被上訴人請求國家賠償被拒
      等各節，均為兩造所不爭執，並有學生生命安全資料卡（
      原審卷㈠第216頁）、臺中市政府教育局函（見本院卷㈠第3
      77頁，次頁為乙○○在105年9月26日於來函擬辦、上訴人學
      校校長批可之簽）、家庭聯絡簿（原審卷㈠第12頁）、臺
      中榮總診斷證明書（原審卷㈠第11頁）、臺中市政府消防
      局救護紀錄表（原審卷㈠第18頁）、臺中榮總護理評估表
      （下述他字卷外放臺中榮總病歷、本院卷外放臺中榮總病
      歷護理評估表）、臺中榮總診斷證明書（原審卷㈠第14頁
      ）、病症暨失能診斷證明書（原審卷㈠第13頁），及拒絕
      國家賠償理由書（原審卷㈠第19頁）在卷可證，自可信為
      真實。
　二、國家賠償法所謂之行使公權力，係指公務員居於國家機關
      之地位，行使統治權作用之行為而言，並包括運用命令及
      強制等手段干預人民自由及權利之行為，以及提供給付、
      服務、救濟、照顧等方法，增進公共及社會成員之利益，
      以達成國家任務之行為。楊Ｏ皓於前記時間在上訴人學校
      之操場運動，係班導師戊○○規劃下所為，此據戊○○於偵查
      中稱：「…學校請我們班去參加馬拉松（按指乙○○簽准參
      加路跑競賽），…，而楊Ｏ皓與其他沒有參加馬拉松的小朋
      友…都有下去，…」（他字卷第59頁背面）；再依據上訴人
      學校作息時間表，晨光時間（8時至8時15分）與導師時間
      （8時15分至8時35分）為每日同一連續時段，導師各依學
      生參與活動適時規劃教學活動範圍，包括學生生活、學習
      、生涯、品行及身心健康之教育與輔導。導師依活動性質
      規劃之教學活動，場域不限於教室內。上訴人學校另設有
      曲棍球與英語歌謠團隊，練習時間週一至週五8時至8時35
      分，未參加校隊練習或社團者，則依當日作息，接受導師
      規劃之班級活動（原審卷㈡143、163頁，上訴人學校函、
      作息時間表），本件既發生於戊○○規劃之班級活動，縱如
      上訴人學校所主張：「楊Ｏ皓自發性前往操場活動兩圈」
      、「導師時間不在國民中小學九年一貫課程綱要所定學習
      總時數之列」為真，亦不改變楊Ｏ皓係在導師規劃下，接
      受國民教育之本質，即使不涉公務員運用命令或強制，仍
      為上訴人學校公務員執行國民義務教育職務、行使公權力
      之行為。
  三、楊Ｏ全前因戊○○、練秀月涉重傷害罪嫌，於臺灣臺中地方
      檢察署提出告訴，經檢察官處分不起訴（106年度他字第3
      054號、107年度偵字第317號、107年度調偵字第196號；
      以上卷宗，依序稱他字卷、偵字卷及調偵卷），嗣聲請再
      議及交付審判，亦被駁回（臺灣高等檢察署臺中檢察分署
      108年度上聲議字第1187號、臺灣臺中地方法院108年度聲
      判字第57號），經本院調閱刑事偵查卷宗核實，且有原審
      法院刑事裁定可證（本院卷㈠第97頁）。惟本件國家賠償
      事件，仍應考量上訴人學校機關公務員整體行政運作，與
      戊○○、練秀月個人是否涉有過失致重傷罪嫌？本非一事。
      況且檢察官不起訴處分，本無拘束民事訴訟之效力；刑事
      裁判所為事實之認定，獨立民事訴訟裁判時，亦不受拘束
      。不能以戊○○、練秀月未因刑事案件被訴，認上訴人學校
      不成立國家賠償責任：
　　㈠本件楊Ｏ皓在本件事發當天，係陪同同班同學為即將到來的
      路跑競賽進行準備，並非升旗後的例行活動，楊Ｏ皓升上6
      年級（楊Ｏ皓6年級為105學年度，自105年8月1日起至106
      年7月31日；學校通常於9月開學）前，亦無所謂班級在升
      旗後例行操場活動。此據楊Ｏ皓之同班同學證人吳Ｏ頤證稱
      ：其自5年級之後與楊Ｏ皓同班，5年級升旗後無例行的跑
      操場活動，通常是回到教室進行早自習等待上第一節課，
      是在戊○○告知將要參加馬拉松（指路跑競賽）後，才開始
      跑步活動（本院卷㈡第194頁、第199頁）。另同為楊Ｏ皓同
      班同學之證人楊Ｏ緯亦證稱：六年級知道要參加路跑競賽
      後，才開始跑步練習，五年級並沒有這樣跑步（本院卷㈡
      第205、206頁）。以上證人吳Ｏ頤、楊Ｏ緯所證，核與乙○○
      在105年學年度第1學期開學後之105年9月26日，於臺中市
      政府教育局來函上，簽准以6年4班、而不是5年4班，全班
      報名參加路跑競賽之時間相符（本院卷㈠第378頁）。乙○○
      並證稱：本次路跑競賽是由其承辦，一開始接到比賽訊息
      時，由其協調參加比賽的班級，與導師確定沒有問題後，
      會有正式公文簽請主任、校長核可，校長核可後就正式報
      名比賽。其有與導師協調，希望利用空閒時間讓學生「增
      加運動量」，當初是志在參加，並沒有針對這項比賽特別
      擬定訓練方式（本院卷㈠第392、393頁）；及戊○○於偵查
      中稱：「…我們練習是從105年9月中開始，…」（他字卷第
      61頁）等各節相符，由此均足證事發當天，是在為即將到
      來的路跑競賽進行準備練習，並非104學年度戊○○擔任楊Ｏ
      皓5年級導師時起，班級在升旗後之例行活動。上訴人所
      辯：「戊○○自接任楊Ｏ皓5年級導師起，為培養學童運動習
      慣，常態利用學校晨會結束…養成良好學童良好運動習慣
      」（本院卷㈡第37、38頁）、事發當天「楊Ｏ皓進行校園日
      常晨間活動，與平時班級晨會結束例行舒展筋骨…相同」
      （本院卷㈡第100頁），及戊○○偵查中所稱「從5年級開始
      就有日常的活動」（他字卷第59頁背面）、「我知道我們
      班要參加這個路跑比賽時，乙○○老師就要我們班平常維持
      運動習慣，當天班上學生跑步的量就是大概平常升旗完我
      讓他們跑步的量」（本院卷㈠第395頁）一節，並非可信。
　　㈡卷附家庭聯絡簿105年9月26日記載：「3.同意書請家長簽
      名」，及戊○○於聯絡欄下方記載：「媽媽你好：關於路跑
      ，楊Ｏ皓因身體因素不下場是沒問題的，但如班上得到前1
      2名時會有獎狀，如楊Ｏ皓沒報名時，就無法得到（規則提
      及如有醫生證明即可報名），因此才會想麻煩媽媽。楊Ｏ
      皓是班上一分子，又會一起過去，如果班上有獎狀時，會
      很可惜」、「PS楊Ｏ皓會和我一起行動，是機動組」，蔣Ｏ
      婷回覆：「謝謝老師」，戊○○再回覆：「辛苦您了」。其
      後果然由蔣Ｏ婷於105年10月6日帶同楊Ｏ皓前往臺中榮總就
      醫，取具不宜激烈運動之診斷證明書（原審卷㈠第11頁）
      。依以上事證所顯示之時間順序，上訴人學校6年4班全班
      報名參加路跑競賽，早在105年9月26日前即由乙○○與戊○○
      協調商定，衡之情理，乙○○亦無未經戊○○知情、同意，貿
      然上簽給校長，蔣Ｏ婷配合上訴人學校全班參加之決定，
      取具臺中榮總診斷證明書，以符合楊Ｏ皓視同出賽之形式
      （本院卷㈠第380頁，上訴人學校函附路跑競賽規程第16點
      規定）。被上訴人主張：「戊○○於105年9月26日發放問卷
      ，蔣Ｏ婷因考量經楊Ｏ皓轉述係全班團體活動，因此雖勾選
      參加，但註明『很抱歉因身體因素無法跑全程，希望盡力
      即可』，導師戊○○亦以聯絡簿表示：『媽媽你好：…（內容
      如上）』。循此，蔣Ｏ婷提出前開診斷證明書以供證明楊Ｏ
      皓因患有先天性心臟病，不適宜從事激烈運動…」等語（
      見原審卷㈠第5頁反面、第6頁正面），應為真實可信。換
      言之，蔣Ｏ婷係配合上訴人學校6年4班全班出賽之決定而
      取具診斷證明書，並非同意楊Ｏ皓下場實際參賽。上訴人
      主張：戊○○事前透過聯絡簿得到楊Ｏ全、蔣Ｏ婷同意楊Ｏ皓
      參加路跑競賽等語，雖非全屬不實（「視為出賽」仍屬參
      加），但蔣Ｏ婷既非同意楊Ｏ皓實際下場比賽，依楊Ｏ皓罹
      患心臟病之身體特質，由楊Ｏ皓參與具有潛在危險性之練
      習，實無必要。
　　㈢上訴人雖抗辯稱：「導師戊○○經長期觀察楊Ｏ皓之活動量與
      平常反應均無異常後，依楊Ｏ皓自由意願前往操場活動之
      安排，此與日常活動之性質無異」（本院卷㈠第60頁），
      惟：
　　　①104學年度楊Ｏ皓5年級時，並無所謂升旗後之操場例行活
        動，已見前述。證人吳Ｏ頤並證稱：依其印象，楊Ｏ皓的
        身體比較差，沒辦法激烈運動，平常的活動只有坐在教
        室玩，不會到走廊跑步，課後沒有進行球類活動，只有
        體育課會，一起上體育課時只有進行躲避球，其他沒有
        什麼印象等語（本院卷㈡第193頁）。證人楊Ｏ緯亦稱：
        楊Ｏ皓的運動量比其他同學少（本院卷㈡第202頁)。同儕
        團體對於楊Ｏ皓觀察，與戊○○之觀察不符。
　　　②戊○○自104學年度起開始擔任楊Ｏ皓5年級導師，同學年度
        擔任體育課任課老師之乙○○已意識到楊Ｏ皓罹患心臟病
        ，醫囑不宜激烈運動，從事運動時之危險性。在明顯增
        加心臟負荷之活動進行時，會請楊Ｏ皓在旁邊觀察看同
        學上課、不參與；國民小學學生體適能測試項目中，與
        心肺適能相關的800公尺跑走，亦未讓楊Ｏ皓參加測驗，
        此據乙○○在偵查中稱：「知情（楊Ｏ皓的身體情形，學
        校先前也知情），因為我們每個學期初就會針對全校特
        殊體質學生，給相關任課老師資料，讓上課老師知悉留
        意這些特殊體質學生的身體狀況…」、「每個學年都會
        進行教育局規定的體適能測試，但我們沒有讓楊Ｏ皓參
        與，而楊Ｏ皓也不會是運動會的選手，我體育課帶他時
        ，只有讓他做肌肉的伸展，另外我上課不會帶學生做熱
        身跑」、「有（乙○○擔任楊Ｏ皓體育老師時，戊○○擔任
        導師，有特別叮囑要特別注意楊Ｏ皓），因為我們在學
        期初就會跟班級老師溝通，瞭解班上特殊學生的身體狀
        況」（偵字卷第29頁反面、第30頁正面），及於本院證
        稱：因恐楊Ｏ皓心臟會不堪負荷，而沒有讓楊Ｏ皓參加體
        適能測試，如跑步、跳繩等，會讓心跳比較加速的活動
        ，就不讓楊Ｏ皓參與，會請他在旁邊看（本院卷㈠第393
        頁）。此外，楊Ｏ皓6年級體育老師丙○○偵查中雖稱：「
        有（楊Ｏ皓平時在體育課也會從事跑步活動），平時約
        跑一到兩圈，但我上課時因不會勉強學生跑，也可以用
        走的…」（他字卷第119頁），但丙○○擔任楊Ｏ皓之體育
        課任課老師，距本件事發時只有1個多月，所指的跑一
        到兩圈，是指「全班跑1至2圈」，楊Ｏ皓有可能用跑或
        用走的，當時上課是在綜合球場，綜合球場跑1、2圈與
        操場的1、2圈並不一樣，綜合球場1圈比較短、楊Ｏ皓不
        一定每次都跑（本院卷㈠第391頁），與本件事發當時楊
        Ｏ皓之運動強度，未必即可等同而論。足見：從事體育
        教學之乙○○對於楊Ｏ皓從事跑步活動，持保守態度；楊Ｏ
        皓就讀之班級在104學年度（5年4班）並無例行升旗後
        之操場活動，本件事發距105學年度第1學期開學不過短
        短一個多月，距105年9月22日臺中市政府教育局通函各
        公私立小學報名參加路跑競賽、戊○○105年9月26日聯絡
        簿請家長在同意書簽名、及乙○○在同日簽請校長指派6
        年4班參加路跑競賽，均不足一個月。戊○○並非從事體
        育教學，如何能反於體育老師乙○○之判斷，長期觀察楊
        Ｏ皓之活動量與平常反應均無異常，而認「楊Ｏ皓前往操
        場活動之安排，與日常活動之性質無異」？進而認為楊
        Ｏ皓晨間活動危險性低？上訴人請求函詢中華民國心臟
        學會：「楊Ｏ皓於本件病發前進行非競賽時日常操場慢
        跑活動，與上開問題㈠『劇烈運動』或『其他運動形式』定
        義，有無相同？理由為何？」（本院卷㈡第17頁），問
        題中所謂日常操場慢跑活動一節，與事實不符；且未考
        慮楊Ｏ皓於不同時間、不同環境下，可能有不同之心律
        狀態，核無調查之必要。
　　　③另上訴人學校之拒絕賠償理由書稱：「…楊Ｏ皓曾在體育
        課堂活動中接受多項體適能測驗…」（原審卷㈠第21頁）
        ，惟所函送之教育部健康體育護照（本院卷㈠281、283
        頁），其中103學年度楊Ｏ皓4年級時接受測試，其心肺
        適能為427，PR值3，亦即完成800公尺跑走耗時427秒（
        本院卷㈠第371頁），成績屬於偏弱（本院卷㈠第394頁乙
        ○○證言）。又104學年度楊Ｏ皓5年級時，僅「坐姿體前
        彎」、「立定跳遠」、「仰臥起坐」三項有測試紀錄，
        心肺適能一項並未檢測。而教育部體育署體適能網站關
        於體適能測量800及1600公尺跑走之注意事項1.，即記
        明「凡醫生指示患有不宜激烈運動之疾病（如心臟病）
        之學生…皆不可接受此項測驗」（本院卷㈡第173頁）。
        戊○○則稱對於楊Ｏ皓5年級未接受800公尺跑走測試一事
        ，並無印象（本院卷㈠第396頁）。
　　　④又蔣Ｏ婷於偵查中證稱：平時楊Ｏ皓休閒時，我和先生都
        會帶他去打籃球，在社區會騎腳踏車及跳繩（偵字卷第
        35頁），檢察官處分書援引此項陳述，推論楊Ｏ皓在事
        發當天操場跑一圈或兩圈，與平日日運動量相去不遠，
        但蔣Ｏ婷筆錄之全文為：「會（平時楊Ｏ皓在休閒時，家
        人會陪同他作運動），我和先生都會帶他去打籃球，但
        是我們會觀察他的嘴唇是否變紫跟手是否冰涼，而這個
        我之前已經有跟老師戊○○講過，也有跟老師表示楊Ｏ皓
        有心臟跟氣喘的問題，想說他們對小孩不是很瞭解，所
        以有教她如何觀察，並請戊○○跟體育老師轉告，因為我
        不知道體育老師是何人」、「我們在社區會騎腳踏車跟
        跳繩，但楊Ｏ皓不太喜歡運動，所以他運動時間都沒有
        很長」（偵字卷第35頁），則楊Ｏ皓平日活動是在照顧
        下進行，且運動之時間不長，此據無法推論與事發當天
        為路跑競賽進行練習之情境，可以相提併論。
　　　⑤如上訴人所言，楊Ｏ皓處於求學階段，不願因其患有心臟
        疾病而缺少與同儕間之團體互動，而欲積極參與，此為
        事理之常（本院卷㈠第59、60頁）。則6年4班同學代表
        學校參加路跑競賽，於練習之際盡力表現、楊Ｏ皓於參
        與練習之際，不願落後於同儕團體太多而勉力跟上，亦
        非不能理解，此正係照顧心臟病童所應關心者。楊Ｏ皓
        於事發當天運動速度之推估，如下列因果關係部分所述
        ；心臟病童（或一般心臟病患）可能自己沒有意識到呼
        吸急促、呼吸困難、心悸等自覺症，而在運動時運動過
        度，此已據鑑定證人丁○○（楊Ｏ皓自幼之臺中榮總兒童
        心臟科主治醫師、臺中榮總兒童心臟科主任、陽明交通
        醫學大學兼任副教授）於本院證述（本院卷㈠第435頁、
        第436頁）；自認身體健康之人錯估自己身心狀況，參
        加路跑或其他運動，尚且發生猝倒、肺心功能停止需進
        行急救之事件，遑論成長中之心臟病童；上訴人學校主
        張：楊Ｏ皓為高年級學童，基於自主意識與一般通常之
        智識經驗，足以判斷應在其身心不適之情況而為適當之
        反應、戊○○於活動前已向楊Ｏ皓確認其身體狀況，再三
        囑其不能勉強一節（本院卷㈠第59頁、第60頁、本院卷㈡
        第100頁），應屬高估國小高年級學生之能力、低估心
        臟病童運動之危險性。
  　㈣依上訴人學校所提出之路跑競賽報名表，校長甲○○擔任領
      隊，指導為乙○○，管理為戊○○（本院卷㈠第381頁），戊○○
      身為導師，其管理工作為「調查學生報名情形，導師要發
      家長同意書，看學生是否要參加」（本院卷㈠第392頁丙○○
      所證；本院卷㈠第395頁戊○○所證），而乙○○亦不否認比賽
      訓練之工作由其負責（本院卷㈠第392頁）。刑事案件楊Ｏ
      全是對戊○○、練秀月2人提出告訴，檢察官偵查中，楊Ｏ全
      之代理律師質疑戊○○未委託丙○○在場看護學生時，戊○○即
      明白答辯：「負責路跑競賽的是我們5年級的體育老師乙○
      ○」、「當天他人在操場旁的綜合球場」（偵字卷第19頁
      ，檢察官隨後傳喚乙○○，偵字卷第29頁）。上訴人主張：
      戊○○於事發當日楊Ｏ皓至操場運動前，一再向其確認當日
      身體狀況無異，再三囑咐不可勉強，經楊Ｏ皓允諾後方進
      行，戊○○因腳傷而無法前往操場，但操場位於教室正中心
      ，視距良好，有到場監督之效，且操場仍有體育老師在場
      ，加上戊○○在教室可掌控學生活動，應無危險（本院卷㈠
      第60、61頁）。但即使在教室遠遠監看，與本院認上訴人
      學校公務員之過失行為（如下述），實無關係；所稱在場
      之體育老師為乙○○，而乙○○知心臟病童運動之危險，在教
      學時未讓楊Ｏ皓跑步等讓心跳加速的活動，但簽准6年4班
      全班報名參加路跑競賽、協調戊○○利用空閒時間「增加學
      生之活動量」（偵字卷第29頁反面、本院卷㈠第393頁、本
      院卷㈠第378頁、第381頁）。且乙○○於偵查中證稱：「我
      不在現場，當時我是在操場旁邊的綜合球場針對曲棍球校
      隊進行訓練」（偵字卷第29頁反面）、「我在指導校隊時
      有看到他們在練習，但是沒有上前跟他們作指導，因為我
      當時人在另外一側，當時我沒有特別注意楊Ｏ皓」（偵字
      卷第30頁）。
　  ㈤楊Ｏ皓入學之學生生命安全資料卡、臺中榮總105年10月6日
      診斷證明書之記載如上。上訴人不否認楊Ｏ皓罹患先天性
      心臟病，不宜從事激烈運動，惟對於激烈運動一詞代表何
      種意義，則爭執甚烈。所謂激烈運動，本無明確之概念內
      涵與外延，下述衛教單張所載之「重度運動」亦同。有相
      當智識經驗之人，當會疑惑什麼樣身體狀況？以何種強度
      ？持續多少時間的何種運動？是激烈運動。醫療專業人員
      並非24小時伴隨心臟病患，應無可能預設所有情境，預慮
      心臟病人在不同時間、不同環境影響下、可能之身體、心
      律狀況，界定何種運動、何種強度，是屬於不適合心臟病
      童之激烈運動；而只能從事概括說明「不宜激烈運動」，
      此觀之丁○○證稱：「（慢跑一圈至二圈，是否可以排除屬
      於劇烈運動的狀況）應該還是要以病人自覺症為準，如果
      今天體能狀態好，也許跑兩圈還好，但如果體能狀態不好
      ，可能跑一圈也會不舒服」等語自明（本院卷㈠第438頁）
      。況此運動禁忌，並非不可參照乙○○之作法。教育部體育
      署體適能網站關於體適能測量800公尺跑走項目，其測驗
      方法1.記載：「1.運動開始時即計時，施測者要鼓勵受測
      者盡力以跑步完成測驗，如中途不能跑步時，可以走路代
      替，抵終點線時記錄時間。」（本院卷㈡第173頁），即便
      是測試方法中稱可以走路代替，但在注意事項仍註記「凡
      醫生指示患有不宜激烈運動之疾病（如心臟病）之學生…
      皆不可接受此項測驗」，由此亦足見，對於醫囑不宜激烈
      運動之心臟病童增加心臟負荷之運動，應保守處理。上訴
      人聲請函中華民國心臟學會查：「㈠依楊Ｏ皓病況，有無須
      避免『激烈運動』或『其他運動形式』？『激烈運動』或『其他
      運動形式』各所指為何？就學期間，師生如何判斷患有心
      臟疾病之病童應避免從事『激烈運動』或『其他運動形式』種
      類？判斷方式為何？」（本院卷㈡第17頁），本院認無調
      查之必要。按心臟疾病而猝倒、猝死之事件，報章報導不
      少，自認健康之人參加馬拉松路跑比賽，亦可能發生多人
      心肺功能停止，一般觀念上認有致命之高度危險，關係重
      大，此亦為各公共場所廣設AED（「傻瓜電擊器」），以
      使未受專業急救訓練之人，仍可對猝倒之人及時緊急施救
      、挽救生命，在有相當知識經驗及誠意之國民教育學校，
      對於成長中、罹患心臟病、醫囑不宜激烈運動之學童，應
      高度警戒、謹慎對待。上訴人主張：丁○○於偵查中證稱，
      心臟病童仍須適度運動；當天乃自發性之日常自由活動，
      不具競賽性質，未逾越其得以從事之活動範疇等語。惟事
      發當天，楊Ｏ皓是在上訴人學校指定6年4班全班參加路跑
      競賽後，與同班同學進行路跑競賽之準備練習，並非自5
      年級起之例行活動，亦非所謂平常活動，已見前述。丁○○
      偵查中稱：「因為楊Ｏ皓有先天性心臟病，所以我們通常
      會告誡家屬小朋友不適合劇烈運動，…」、「我們有做相
      關的分類，這個事後我再補呈。如果是簡單自己跑一般是
      不算，但是如果是自己激烈的跑就是例外。但是我們通常
      也會鼓勵小朋友運動，但是不適合過度激烈」、「（先天
      性心臟病患者是否需要隨時有人從旁照顧？）需要看疾病
      的嚴重度，所以我們會建議普通運動可以，但是要告訴小
      朋友避免劇烈運動，或是有身體不適就要休息」、「我們
      都會建議病患要適度運動，但運動時有不舒服就要跟老師
      講，因為老師通常不知道他的身體狀況，而且心臟病童總
      會有突發的狀況」（他字卷第136頁反面至137頁），及丁
      ○○事後補陳之「心臟病兒童體適能活動量建議」衛教單張
      （他字卷第139頁），開宗明義記載：「適當的運動會增
      強心肺功能，但是過份運動反而會增加心臟的負擔。因此
      心臟病兒童的日常活動量需依病況來分類，此分類是根據
      中華民國心臟病兒童基金會所建議，心臟病兒童在參加各
      種活動前應先詢問小兒心臟科醫師或相關醫師的意見，『
      而且每一項活動之強度，可強可弱』，『心臟病兒童需視個
      別情況而調整』（以上『』為本院所加記），一般而言，當
      心臟病兒童從事運動時產生如身體不舒服、呼吸急速、呼
      吸困難、心悸、胸痛、發紺或暈眩等症狀時，就要停下來
      休息，不應勉強繼續運動，必要時應趕快就醫。以下是活
      動強度分類、心臟病兒童自覺症狀分級與活動建議」。該
      衛教單張將活動強度區分為：「㈠日常活動（脈搏數小於
      每分鐘100次，運動種類：上課（室內）、閱讀）。㈡輕度
      運動（脈搏數介於每分鐘100至120次，運動種類：步行、
      撞球、朝會、簡單體操、伸展操）、短程郊遊、輕鬆游泳
      及戲水。㈢中度運動（脈搏數介於每分鐘120至160次，運
      動種類：快走、慢跑、騎腳踏車、休閒性之球類活動、躲
      避球、體操（地板、平衡木）、直排輪）。㈣重度活動（
      脈搏數大於每分鐘160次，運動種類：比賽型運動（田徑
      賽、球賽、游泳賽、體操賽、技擊賽、自由車賽、競速滑
      冰）、拔河、舉重、攀岩、健美）」等語。綜合丁○○於偵
      查中前開所證及衛教單張所載，實無法理解為：心臟病童
      非進行競賽運動，即是「非醫囑之激烈運動」；正因為每
      一類活動之強度均可強可弱，故應需視個別情況而調整，
      不能因「慢跑」之用語，認為慢跑學校操場一圈或二圈，
      適合心臟病童之體能（本院卷㈠434頁、438頁丁○○所證）
      ，實應理解為心臟病童運動時，應嚴加警戒、注意，以免
      發生危險。上訴人主張：丁○○偵查中之證述，係以運動類
      型區分劇烈運動，依此分類非競賽性質即可排除於劇烈運
      動之外，故楊Ｏ皓至操場活動2圈之慢跑行為，未達劇烈運
      動之程度云云（本院卷㈡第110頁），對於丁○○之證言，實
      有所誤會。
　　㈥再者，上訴人主張：楊Ｏ皓於102年5月24日至中山醫院就診
      ，主訴「暈厥，發生在運動期間」，家屬卻於102年5月25
      日辦理出院，被上訴人自此未向上訴人告知禁止楊Ｏ皓從
      事運動之項目；另105年4月10日起，頻繁至中山醫院、臺
      中榮總就診（就醫日期分別為105年4月10日、105年5月9
      日、105年7月26日、105年10月6日），應認其先天性心臟
      疾病病況似有重大變化，但家屬不但未主動告知，又未即
      時進行手術治療，致本件意外發生（本院卷㈠第365頁）、
      未明確具體告知禁止楊Ｏ皓劇烈運動之種類與強度（本院
      卷㈡第43頁）、未依醫囑進行下一步運動心電圖測驗，上
      訴人學校對楊Ｏ皓病情無預見可能性，自無過失（本院卷㈡
      第110頁）。惟被上訴人已說明：102年5月24日是楊Ｏ皓於
      遊玩時遭其他小朋友推擠而跌倒撞到花圃，蔣Ｏ婷發現有
      此情形，先將楊Ｏ皓帶往急診治療，楊Ｏ全在現場照顧楊Ｏ
      皓之弟並向其他在場小朋友瞭解詳情，蔣Ｏ婷因醫院告知
      擬留院觀察而詢問楊Ｏ全，才從楊Ｏ全處得知事件始末係兒
      童遊玩間推擠所致，認無住院之必要，而填具出院同意書
      （本院卷㈠第407頁）、105年4月10日是因發燒至中山醫院
      就醫、105年5月9日至中山醫院就醫與心臟無關、105年7
      月26日是到一般牙科看診、105年10月6日係聯絡簿要求開
      立診斷證明書，至臺中榮總看診（本院卷㈠第407頁）。另
      楊Ｏ皓於105年4月26日在校昏倒，經急診入臺中榮總，據
      丁○○證稱：「一般小朋友暈倒，我們看小兒心臟科主要是
      為了看心臟有無變化，我記得當時楊Ｏ皓心臟的狀況與之
      前差不多，…，105年4 月26日該次楊Ｏ皓的暈倒我們沒有
      找到特別的原因」（本院卷㈠第436頁）、「（101年7月11
      日病歷資料「transcath closure of asd if indicated 
      」是何意思？）因殘存心房中隔缺損，必要時可用心導管
      方式封堵治療」、「相對於肺動脈閉鎖，這部分不是立即
      需要進行的手術，只是我有這樣跟家長建議」、「肺動脈
      閉鎖會影響生命安全，所以必須立即處置，中隔缺損就沒
      有那麼急迫性」、「肺動脈閉鎖手術後，會有殘存肺動脈
      狹窄及逆流，當逆流或狹窄變嚴重時，可能需要再進行一
      次手術，追蹤目的是為了觀察逆流或狹窄有無變嚴重，而
      需要進一步進行處置」、「楊Ｏ皓有殘存肺動脈狹窄及逆
      流，但沒有到需要處理的程度」（本院卷㈠第437頁）、「
      （105年4月28日病歷「suggest f/u closely …」的記載
      ，為何與之前的記載不同？）因為病童（105年4月26日）
      這次有暈倒，暈倒原因不明，所以我就記載加強追蹤，看
      有無其他原因或心臟問題」、「如果有類似快暈倒或小孩
      子覺得不舒服，我們就會建議進行進一步檢查，譬如進行
      運動心電圖，楊Ｏ皓沒有進行運動心電圖測驗」（本院卷㈠
      第438頁），丁○○業已明白稱：105年4月26日當次楊Ｏ皓昏
      倒，經檢查之結果，楊Ｏ皓之心臟狀況與此前差不多、殘
      存心房中隔缺損並無處理之急迫性、楊Ｏ皓有殘存肺動脈
      狹窄及逆流狀況，沒有到需要處理的程度，上訴人並未舉
      證證明105年4月26日至本件事發之105年10月20日間，楊Ｏ
      皓有類似快暈倒或覺得不舒服之情形，空言指摘楊Ｏ皓未
      依醫囑進行下一步運動心電圖測驗、楊Ｏ皓先天性心臟疾
      病病況有重大變化，但家屬不但未主動告知，又未即時進
      行手術治療，應屬無據。又丁○○為楊Ｏ皓自幼之小兒心臟
      科主治醫師，依其專業意見，楊Ｏ皓殘存之心臟病尚無積
      極處理之必要性，而任何手術治療，均伴隨無法預測之風
      險，選擇與慢性疾病和平共存，未必是不良的醫療決策，
      上訴人主張被上訴人未即時手術治療云云，同非可採；上
      訴人請求函中華民國心臟學會查：「㈣楊Ｏ皓病況因患有肺
      動脈閉鎖手術，殘存肺動脈狹窄及逆流狀況，有無其他追
      蹤治療措施？若有，採取該治療措施對於楊Ｏ皓心臟病病
      情控制，成效為何？可達到何種程度預防效果？」、「㈤
      上依楊Ｏ皓台中榮民總醫院病歷記載出現中隔缺損現象，
      依其病況是否有治療之必要？治療方法為何？治療成效為
      何？可達到何種程度預防效果？」（本院卷㈡第17頁），
      本院認丁○○為楊Ｏ皓自幼之主治醫師，其專業意見應可採
      信，亦無調查之必要。又本件事發前之105年10月6日，蔣
      Ｏ婷應上訴人學校之要求，帶同楊Ｏ皓前往臺中榮總看診，
      取具之診斷證明書，醫囑仍是「不宜激烈運動」，楊Ｏ皓
      在校期間，非由蔣Ｏ婷、楊Ｏ全陪同在側、觀察楊Ｏ皓之身
      體狀況，如何能要求蔣Ｏ婷、楊Ｏ全，具體明確禁止楊Ｏ皓
      從事何種運動？上訴人主張楊Ｏ全、蔣Ｏ婷未具體禁止楊Ｏ
      皓從事何種運動，上訴人無可歸責，同非可採。
　四、構成國家賠償責任之過失，係指欠缺善良管理人之注意義
      務而言，國家公務員執行職務行使公權力之行為型態萬千
      ，是否已盡善良管理人之注意義務，應依各種事件之特性
      ，分別加以考量。教育被稱為是國家興衰之百年大計，現
      時接受國民小學教育的十二歲學童，二十年後可能為構成
      國家生產力之主力，六至十五歲國民教育階段為現代化國
      民基本能力養成之重要時期，楊Ｏ皓罹患心臟病，在上訴
      人學校入學接受國民教育，上訴人學校之公務員如何執行
      職務？事涉教育目的之達成（教育基本法第2條第2項），
      及受國民教育權利、平等權之保障（大法官會議釋字第62
      6號解釋理由書參照），具有重要性。少子化問題晚近被
      稱為國安危機，低出生率不利文化、經濟及社會長遠發展
      ；因而補貼等鼓勵生育政策工具，如擴大補助產檢服務、
      推動公共化托育服務、對育兒家庭提供育兒津貼、營造友
      善育兒環境、企業端提供托育服務等，亦被相繼推出。雖
      父母生育必然期待子女能健康成長，但生育過程並非未伴
      隨風險，新生兒肺動脈閉鎖之發生機率約為1/22000（本
      院卷㈠第434頁丁○○之證言），每年會有罹患先天性心臟病
      之新生兒，應屬無法避免，心臟病童需接受國民教育，同
      屬無法迴避。國家既然積極鼓勵生育，伴隨生育所帶來的
      教養問題，亦應相對負擔更重責任；立法者既以學校衛生
      法第12條明文規定，學校對患有心臟病之學生，應加強輔
      導與照顧，則相對於一般國民教育階段學生，上訴人學校
      對於楊Ｏ皓有加強照顧之義務，又國家得強迫六至十五歲
      國民入學接受國民教育（國民教育法第2條第2項、強迫入
      學條例第2條）。基於上述說明，上訴人學校公務員執行
      職務之注意義務，實宜嚴肅面對。本件上訴人學校指派6
      年4班全班參加路跑競賽，並為參與競賽準備之整體行政
      運作，未充分注意楊Ｏ皓為心臟病童並充分區別對待，使
      在體育教學上，原不從事會使心跳加速運動（增加心臟負
      荷）、不參與800公尺跑走體適能測試之楊Ｏ皓，與同班同
      學一同到操場進行練習跑步，可能導致楊Ｏ皓生命危險之
      「作為」，未善盡依法對心臟病學生加強照顧之注意義務
      。本院認此作為，為上訴人學校公務員執行公務行使公權
      力之過失；而非「未及時撥打119」、「未及時使用AED施
      救」、「導師未隨時陪同在側照顧」等，怠於執行職務等
      之「不作為」。上訴人學校聲請向中華民國學校護理人員
      協進會函詢國民小學緊急傷害事故處理流程（本院卷㈠第1
      30頁）、函詢中華民國心臟學會：「㈢楊Ｏ皓於事發當天病
      發時，事發地點教室內，仍有生命徵象及呼吸時，不具有
      醫護資格之導師，可採行措施為何？」（本院卷㈡第17頁
      ），均與上訴人學校公務員之過失作為無涉，無調查之必
      要。
　五、所謂相當因果關係，係指依經驗法則，綜合行為當時所存
      在之一切事實，為客觀之事後審查，認為在一般情形下，
      有此環境、有此行為之同一條件，均可發生同一之結果者
      ，則該條件即為發生結果之相當條件，行為與結果即有相
      當之因果關係。而當事人主張有利於己之事實者，就其事
      實有舉證責任，民事訴訟法第277條前段定有明文，此即
      舉證責任之分配原則，被上訴人既主張上訴人學校應負國
      家賠償責任，依舉證責任分配之原則，應就上訴人學校公
      務員過失行為（讓楊Ｏ皓參與為路跑競賽練習至操場運動
      ）與結果（先天性心臟病引發心室纖維顫動、心室頻脈致
      腦缺氧損傷）之因果關係，舉證證明之。但如遇有特殊情
      形，仍貫徹此一原則，對於該當事人顯失公平時，即不受
      此原則規定之限制，此為該條但書「依其情形顯失公平者
      ，不在此限」之立法意旨。是以受訴法院於決定是否適用
      該條但書所定公平之要求時，應視各該具體事件之訴訟類
      型特性暨待證事實之性質，斟酌當事人間能力、財力之不
      平等、證據偏在一方、蒐證之困難、因果關係證明之困難
      及法律本身之不備等因素，透過實體法之解釋及政策論為
      重要因素等法律規定之意旨，較量所涉實體利益及程序利
      益之大小輕重，按待證事項與證據之距離、舉證之難易、
      蓋然性之順序（依人類之生活經驗及統計上之高低），並
      依誠信原則，定其舉證責任或是否減輕其證明度，進而為
      事實之認定並予判決：
　　㈠檢察事務官勘驗上訴人學校監視器錄影光碟之勘驗報告（
      偵字卷8頁以下），其中CH14監視器所見，楊Ｏ皓於事發當
      天之8時24分43秒許出現在川堂，步行往操場之方向，此
      時之身體狀態及外觀並無異狀（偵字卷第9頁），8時26分
      37秒許，楊Ｏ皓跑完第1圈（因畫面中無法確實分辨楊Ｏ皓
      之身形樣貌，故此意見是參照楊Ｏ全於106年7月25日所提
      出之刑事聲請調查證據狀所附原證11之監視器翻拍照片之
      敘述）（偵字卷第9頁）。同日8時28分58秒許，楊Ｏ皓跑
      完第2圈行經川堂，欲返回教室（因畫面中無法確實分辨
      楊Ｏ皓之身形樣貌，故此意見是參照楊Ｏ全於106年7月25日
      所提出之刑事聲請調查證據狀所附原證11之監視器翻拍照
      片之敘述）（偵字卷第10頁）。以此推算，楊Ｏ皓約在2分
      鐘內運動約200公尺，平均時速約為6公里；約在4.25分鐘
      內運動400公尺，平均時速約為5.6公里，高於常人步行之
      速度，且瞬間速度並無紀錄、無法推算（前述衛教單張，
      亦係以每分鐘之脈博數為參考）。又8時28分58秒許至8時
      29分11秒止，此段時間係楊Ｏ皓步行通過川堂之時間，畫
      面中可見楊Ｏ皓時而低頭、時而搖頭晃腦，步伐沉重，走
      路姿態不甚協調（偵字卷第10頁、第11頁），對照剛下樓
      行經川堂時之狀況，楊Ｏ皓之身體狀態截然有別，並非正
      常人運動後稍有心跳加快、喘之狀態可以比擬。上訴人主
      張楊Ｏ皓此時身體狀況無異等語，並非可採。
　　㈡6年4班位於學校建築之3樓，自川堂（一樓、地面層）至6
      年4班教室，尚要登上50階樓梯（本院卷㈠第345頁勘驗筆
      錄），楊Ｏ皓在CH14監視器消失於川堂後，同日8時30分20
      秒出現一名同學於一樓欲前往健康中心求救（調偵卷第21
      1頁楊Ｏ全提出之翻拍照片），以此推算，楊Ｏ皓操場運動
      後，在步伐沉重、走路姿態不甚協調之狀態下，還要通過
      川堂，在1分9秒之內（此項時間推估，內含楊Ｏ皓消失於
      監視器畫面至階梯口、上3樓、從階梯口到教室、進教室
      後猝倒、旁人發現反應及同學下樓之時間），登上50階樓
      梯，此亦對心臟產生負荷。
　　㈢楊Ｏ皓在教室昏倒後，學生第1次到健康中心求救未遇練秀
      月，由另一名男性教師將楊Ｏ皓抱往健康中心，據練秀月
      在偵查中稱：「當時楊Ｏ皓被抱下來時，他的眼睛是上翻
      ，嘴唇顏色發紫，且肩膀有抖動，我就馬上立即量血壓，
      當時已經量不到血壓，之後我用聽診器聽心臟的跳動，我
      聽到心臟的跳動是又快後弱，當時我就趕快去拿氧氣瓶並
      戴上氧氣罩給氧，之後再立即實施CPR，期間戊○○有到健
      康中心，並聯繫家長跟報119」（他字卷第60頁反面，惟
      調偵卷第237頁之國民小學健康檢查紀錄表係紀載：「10/
      20 830AM …師抱入，立即「無聽診器」聽心臟，快而無力
      ，開始CPR…」，練秀月所陳與紀錄略有出入），依臺中市
      政府消防局救護紀錄表記載：「到達現場時間8時40分」
      、「OHCA（到院前心肺功能停止，Out-of-hospital card
      iac arrest）」、「現場老師看見患者倒下，立即將其送
      往健康中心（過程約1分鐘），91人員到場時，健康中心
      護理師正在實施CPR（已貼上PAD），91人員於08:41按下P
      AD電擊並持續CPR，於車上AED電擊一次」、「使用AED電
      擊去顫2次」，另08:41、08:49之意識狀況均記載「否」
      、脈博「測量不到」、血壓分別記載「無」及「測量不到
      」（原審卷㈠第18頁），119人員將楊Ｏ皓送到中山醫院時
      ，因心室纖維顫動（VF）給藥並電擊360焦耳一次，於8時
      59分恢復心跳（臺中榮總護理評估表）。楊Ｏ皓到院前心
      跳停止，經心肺復甦術後恢復自發性循環，因瀰漫性腦缺
      氧併嚴重腦損傷，經醫療專業診斷巴氏量表為0分，須長
      期臥床（原審卷㈠第13、14、15、16頁）（以上學校監視
      器、臺中市政府消防局之紀錄，與臺中榮總護理評估表之
      時間，存在不同步之問題，以上所述係依各該紀錄之記載
      ）。
　　㈣一般人無判讀心電圖之能力，對於猝倒之人應否實施電擊
      亦無法判斷。AED之設計，是在只有偵測到「心室纖維顫
      動（Ventricular Fibrillation，VF）」及「心室頻脈（
      Ventricular Tachycardia，VT）」，這兩種致命性心律
      不整時，才會建議給予電擊。心室纖維顫動，或顫動前的
      心室頻脈，因為沒有有效心臟肌肉收縮，無法輸送血液到
      重要器官，例如腦部，可能因此造成腦部缺氧損傷，人在
      數秒內就會失去意識，若一直持續便會死亡。119急救人
      員於急救過程中，對楊Ｏ皓施以兩次AED電擊，此即意味當
      時楊Ｏ皓是處於心室纖維顫動或心室頻脈之致命性心律不
      整狀態，此已經丁○○證實（本院卷㈠第435頁）。又119人
      員施以AED電擊之前，楊Ｏ皓何時開始心室纖維顫動或心室
      頻脈，並無心電圖監測可查，已無法證明，僅知楊Ｏ皓在
      抵達3樓教室時旋即昏倒失去意識，被送抵健康中心時，
      「量不到血壓」、「心跳快而無力」，「施以CPR」（練
      秀月言）。而丁○○之所以囑咐楊Ｏ皓不適合激烈運動，正
      係「危險來自心臟病，因為楊Ｏ皓是先天性心臟病，如果
      是劇烈運動容易造成心律不整等併發症，可能會導致缺氧
      昏倒」（他字卷第136頁反面），其機轉為「因為心臟結
      構的問題，可能長期心臟屬於缺氧狀況，如果再過度刺激
      ，就可能導致心律不整」（本院卷㈠第435頁）。
　　㈤楊Ｏ皓事發當天8時24分43秒許出現在川堂步向操場時，身
      體狀態及外觀尚無異狀，尚且進入操場運動2圈，可判斷
      從川堂走向操場時，並無心室纖維顫動或心室頻脈之心律
      不整，嗣其進入三樓教室後旋即失去意識昏倒，經練秀月
      實施CPR、119人員施以AED電擊2次，均未恢復自主心跳呼
      吸，據丁○○稱：楊Ｏ皓心室纖維顫動及心室頻脈，與楊Ｏ皓
      先前之運動「有可能有關係」，但同時稱：「心臟病的人
      也有可能沒有任何運動的情況下就產生這樣的心律不整，
      但是有運動時應該會增加心室（纖維）顫動或心室頻脈狀
      態的機率」（本院卷㈠第435頁），無法使法院就因果關係
      達到確信之程度，但：①楊Ｏ皓事發當天一經運動，即屬既
      存之事實，任何人均無法將此因素除去，恢復為未運動狀
      態，而事發當時，楊Ｏ皓之心律狀況未經監測狀態不明，
      要求被上訴人證明在沒有運動前提下，楊Ｏ皓不發生心室
      纖維顫動或心室頻脈之致命性心律不整，使法院達於因果
      關係之高度確信心證，應無可能；相對而言，上訴人證明
      如未運動，楊Ｏ皓將因心臟病而突發心室纖維顫動或心室
      頻脈，同無可能。②楊Ｏ皓行經川堂步向操場時步履如常，
      楊Ｏ皓在進入3樓6年4班教室後隨即昏倒失去意識，與運動
      之時間緊接；另本件事發前之同年4月26日10時30分，楊Ｏ
      皓在學校下課打籃球昏倒，經急診至臺中榮總，翌（27）
      日在該院神經內科做腦波檢查，同月28日於小兒心臟科做
      24小時心電圖檢查，據丁○○稱：「一般小朋友暈倒，我們
      看小兒心臟科主要是為了看心臟有無變化，我記得當時楊
      Ｏ皓心臟的狀況與之前差不多，24小時心電圖是為了觀察
      有無心律不整，但因為只有24小時，也不一定會剛好抓到
      心律不整，當時楊Ｏ皓的心電圖沒有發現異常；除此還會
      去看小兒神經科，看是否有腦部的問題，105年4月26日該
      次楊Ｏ皓的暈倒我們沒有找到特別的原因」、「（24小時
      心電圖結果顯示晚上10點到早上7點楊Ｏ皓最大心跳數都在
      110上下，但是這個時間以外，楊Ｏ皓的最大心跳數都在13
      0以上，甚至最高有到188，楊Ｏ皓是否體能比較差，稍微
      做一些簡單的運動就會脈搏數比較高？）臨床上我們是會
      這樣認為，小朋友稍微活動一下心跳就變高這就表示體能
      較差，楊Ｏ皓從小體能就比較差，所以才會請他不要劇烈
      運動」（本院卷㈠第436頁、第440頁），足見楊Ｏ皓於本件
      事發前，因心臟病之緣故體能較差，其因事發當日之操場
      運動及登階梯上三樓，而誘發心室纖維顫動或心室頻脈之
      致命性心律不整，蓋然性不低。③上訴人學校是地方政府
      機關，其財力、舉證能力均勝於個別家戶之被上訴人。④
      中華民國憲法第21條規定：人民有受國民教育之權利與義
      務。教育基本法第2條第1項、第4條規定：「人民為教育
      權之主體」、「人民…接受教育之機會一律平等。對於…身
      心障礙者…之教育，應考慮其…特殊性，依法令予以特別保
      障…」，參以前述學校衛生法之規定，憲法與法律之意旨
      係在保障楊Ｏ皓之受教育權，而非國家（上訴人學校）公
      權力之行使。上訴人主張：楊Ｏ皓出現於川堂時，處於意
      識清楚可自由行走未顯露身體不適而呼救一節（本院卷㈠
      第63頁、卷㈡第15頁），並未考量是否有適當之人可供求
      救？當時楊Ｏ皓有無能力呼救？楊Ｏ皓是否能自覺心悸、發
      生心室纖維顫動、心室頻脈？及登上50階樓梯同屬增加心
      肺負擔等因素，並非可採。綜合前述，並依誠信原則，被
      上訴人所負因果關係舉證責任之證明度應予減輕，應認被
      上訴人已就上訴人學校之過失行為，與楊Ｏ皓瀰漫性腦缺
      氧併嚴重腦損傷結果之因果關係，已為證明。上訴人主張
      ：本件係因楊Ｏ皓先天性心臟病導致偶發意外，為本院所
      不採。
  六、公務員於執行職務行使公權力時，因故意或過失不法侵害
      人民自由或權利者，國家應負損害賠償責任。國家賠償法
      第2條第2項前段定有明文。上訴人之公務員於執行職務行
      使公權力之過失行為，致楊Ｏ皓受有前開傷害，不法侵害
      其身體、健康權，且有相當因果關係，則被上訴人依國家
      賠償請求權，自得請求上訴人學校賠償損害，其中：
    ㈠醫療費用：楊Ｏ皓主張其因前開傷害就醫治療，已支出醫 
      療費用共466,176元，業據提出相關收據為證（原審卷㈠第
      24至34頁）。此部分事實，堪以認定。
    ㈡增加生活上所需必要費用：楊Ｏ皓主張因前開傷害，購買輪
      椅、氣墊床、居家照顧床、便盆椅、移位輔具、頭部固定
      器、樓梯升降等必要物品，輔助其行動及生活，已支出共
      459,090元，亦據其提出相關收據為憑（原審卷㈠第35至42
      頁）。雖被上訴人僅以金額中之228,000元向臺中市政府
      社會局申請補助（本院卷㈠第447、449頁），但尚難因此
      即認楊Ｏ皓非受459,090元之損害，惟其中82,000元部分既
      獲臺中市政府社會局之補助，此部分金額，仍應扣除。經
      扣除後之餘額為377,090元（459,090－82,000＝377,090）
      。
    ㈢看護費用：楊Ｏ皓自105年10月20日受本件傷害後，須專人
      照護及復建，日常生活須他人協助，且須長期臥床等各節
      ，有臺中榮總、亞洲大學附屬醫院診斷證明書、病症暨失
      能診斷證明書（原審卷㈠第13、14、16頁）為證。又楊Ｏ皓
      主張其須終身專人看護，亦為上訴人學校所不否認。茲就
      其請求之看護費用審究如下：
      ①自105年11月21日起至106年4月25日止：楊Ｏ皓住於普通
        病房，醫院醫療人員僅負責醫療事務，而不負責照護其
        日常生活需求，故楊Ｏ皓自有另由他人看護之必要。親
        屬代為照顧被害人之起居，固係基於親情，但親屬看護
        所付出之勞力並非不能評價為金錢，雖因二者身分關係
        而免除被害人之支付義務，惟此種基於身分關係之恩惠
        ，不能加惠於加害人。故親屬看護時雖無現實看護費之
        支付，仍應認被害人受有相當於看護費之損害，得請求
        賠償。準此，楊Ｏ皓該段期間由蔣Ｏ婷看護，仍得請求相
        當於看護費用之損害賠償。審酌楊Ｏ皓係因腦部損傷而
        無法自理之狀況，以及專業照護服務員全日看護費行情
        約為2,400元（本院卷㈡第141頁），而蔣Ｏ婷幼兒保育專
        科畢業（原審卷㈠第52頁）。堪認楊Ｏ皓主張以每日2,40
        0元計算蔣Ｏ婷基於親屬間恩惠之看護費用，尚屬適當，
        上訴人主張應以每2,000元計，並非可採。基此，自105
        年11月21日起至106年4月25日止（共156日），楊Ｏ皓得
        請求之看護費用共374,400元（2,400×156=374,400）。
      ②自106年4月26日起至107年11月15日止：
        ⑴楊Ｏ皓主張該段期間由外籍看護及蔣Ｏ婷分工輪流看護
          ，故就外籍看護部分應以每日749元計算，就蔣Ｏ婷部
          分應以每日1,200元計算。對此，上訴人固不爭執外
          籍看護之看護費用以每日749元計算，惟另辯稱：楊Ｏ
          皓既已雇用外籍看護，蔣Ｏ婷自無再予看護之必要，
          此部分請求乃屬重複等語。惟被上訴人所提外籍看護
          與蔣Ｏ婷分工照護楊Ｏ皓之時程表，可見雖已聘請外籍
          看護，蔣Ｏ婷仍須於每日上午5時30分至6時30分，餵
          食楊Ｏ皓牛奶、藥物及翻身；其每日尚須與外籍看護
          一起或輪流協助楊Ｏ皓趴臥、按摩、手腕運動、坐輪
          椅、裝腳架、餵水、洗澡、上床等活動，以及按時餵
          食牛奶與藥物；凌晨時，若楊Ｏ皓腳部疼痛，亦須給
          予按摩；其另須於每周二至四陪同楊Ｏ皓前往中山醫
          院復建（原審卷㈠第50頁），以楊Ｏ皓所受傷害失能之
          狀態，尚稱合理。由此亦足認，楊Ｏ皓除受外籍看護
          之照護外，同時受蔣Ｏ婷之看護。本院審酌楊Ｏ皓經醫
          療專業診斷巴氏量表為０分，且於6個月內病情無法改
          善（原審卷㈠第13頁），及「外國人從事就業服務法
          第46條第1項第8款至第11款工作資格及審查標準」第
          24條規定：「外國人受前條雇主聘僱從事家庭看護工
          作者，同一被看護者以一人為限。但同一被看護者有
          下列情形之一者，得增加一人：…二、經醫療專業診
          斷巴氏量表評為零分，且於六個月內病情無法改善」
          ，楊Ｏ皓之看護工作顯難僅由一名看護工勝任，楊Ｏ皓
          主張另由蔣Ｏ婷看護部分之看護費用，以每日700元計
          算，未超出必要範圍。是以，106年4月26日起至107
          年11月15日止，楊Ｏ皓所得請求之看護費用共824,481
          元【（700+749）×569=824,481 】。
　　　　⑵至上訴人另辯稱：楊Ｏ皓曾於106年4月26日至5月31日
          、同年9月21至10月11日住院，住院期間應無由外籍
          看護照護之必要，不得請求該段期間之看護費等語。
          然查，楊Ｏ皓雖曾於106年4月26日至5月31日、同年9
          月21至10月11日住院（原審卷㈠第34頁），然其該段
          期間並非入住加護病房，且醫院之醫療人員僅負責醫
          療事務，而不負責照護其日常生活需求，業如前述，
          其當仍有由外籍看護照護之必要。上訴人此部分所辯
          ，委無足採，併此指明。
        ⑶基上，楊Ｏ皓就105年11月21日起至107 年11月15日期
          間，得請求之看護費用共1,198,881元（374,400 ＋82
          4,481=1,198,881）。
　　　③楊Ｏ皓另主張：其自107年11月16日起至其死亡之日止，
        因每月皆須外籍看護及蔣Ｏ婷輪流看護，故其每月所受
        看護費用損害為58,467元等語，為上訴人所否認，辯稱
        ：其僅得請求按月給付外籍看護之看護費用22,467元。
        經查，楊Ｏ皓須由外籍看護及蔣Ｏ婷一起或輪流看護，已
        如前述，是楊Ｏ皓請求上訴人按月給付外籍看護加計蔣Ｏ
        婷基於恩惠之看護費用，當屬合理可採。準此，因外籍
        看護費用為每月22,467元，乃上訴人學校所不爭執。而
        楊Ｏ皓就蔣Ｏ婷基於恩惠予以看護所得請求之看護費用為
        每日700 元，亦已認定如前，故蔣Ｏ婷看護部分之每月
        看護費用為21,000元（700×30=21,000）。從而，楊Ｏ皓
        自107年11月16日起至其死亡之日止，請求上訴人按月
        給付看護費用43,467元（22,467+21,000=43,467），亦
        屬有憑。至於上訴人主張：去年外勞聘僱期滿，因疫情
        暫時聘任其他外籍看護協助，被上訴人自109年1月起，
        未給付外籍看護費用，楊Ｏ皓請求外籍看護費用並無理
        由云云（本院卷㈡113頁），惟未聘僱外籍看護，楊Ｏ皓
        家人看護之負擔亦必相應加重，其理甚淺，上訴人此項
        抗辯，顯無足採；至於楊Ｏ皓自106年3月起，每月取得4
        ,872元身障生活補助部分（本院卷㈠第452頁），相當於
        每日僅補助162元、每小時補助6元，無法認為即足填補
        楊Ｏ皓之損害。上訴人主張應予扣除（本院卷㈡第113頁
        ），亦非可採。
　　㈣勞動能力損失：楊Ｏ皓因受有前開傷害而須長期臥床，有病
      症暨失能診斷證明書（原審卷㈠第13頁）在卷為憑，堪認
      其確已喪失勞動能力。其主張依最低基本工資23,100元計
      算勞動能力損失金額乙節，亦為上訴人不爭執。又楊Ｏ皓
      生於00年00月00日生（原審卷㈠第11頁），至158 年11月1
      6日方屆滿65歲強制退休年齡。準此，楊Ｏ皓請求自113 年
      11月16日起至158年11月15日止，按月給付勞動能力損失2
      3,100元，如楊Ｏ皓於158年11月15日前死亡，則給付至其
      死亡之日為止，亦有理由。
　　㈤慰撫金：本院審酌楊Ｏ皓事發時年僅12歲，卻因受有前述傷
      害，致須長期臥床及復建，且日常生活無法自理，須由他
      人看護、協助，而無法與一般孩童一樣活動及成長，足認
      其精神上受有相當痛苦。又楊Ｏ全、蔣Ｏ婷分別為楊Ｏ皓之
      父母，其等原可期待楊Ｏ皓在悉心養育之下能平安成長，
      卻因本件事故造成楊Ｏ皓上述身體狀況，致其難享往日天
      倫之樂，並需耗費更多時間、勞力、精神及金錢照顧楊Ｏ
      皓，堪認其等基於父母之身分法益亦受不法侵害而情節重
      大，且精神上當備感痛苦。兼衡楊Ｏ皓案發時為國小6年級
      學童、楊Ｏ全、蔣Ｏ婷為二專畢業，且楊Ｏ全原本月薪為74,
      343元（原審卷㈠第8頁反面），上訴人學校為地方政府機
      關，暨被上訴人稅務電子閘門財產調件明細表等兩造身分
      、地位、經濟狀況等一切情狀，認楊Ｏ皓請求
      之慰撫金數額以1,500,000元、楊Ｏ全、蔣Ｏ婷請求之慰撫
      金數額各以500,000 元均稱公平允當。
　七、綜合前述，楊Ｏ皓請求上訴人給付醫療費用、增加生活上
      所需之必要費用、看護費用及慰撫金共3,542,147元（466
      ,176+377,090+1,198,881+1,500,000=3,542,147），及自
      起訴狀繕本送達翌日即107年10月13日起至清償日止，按
      年息5%計算之利息；自107年11月16日起至其死亡之日止
      ，按月給付看護費用43,467元；以及自113年11月16日起
      至158年11月15日止，按月增加給付勞動能力損失23,100
      元，如楊Ｏ皓於158 年11月15日前死亡，則給付至其死亡
      之日為止；暨楊Ｏ全、蔣Ｏ婷分別請求上訴人給付500,000
      元，及均自起訴狀繕本送達翌日起至清償日止，按年息5%
      計算之利息，為有理由，應予准許（上訴人學校不主張與
      有過失，見本院卷㈡第91頁）。原審判決准許超過上開金
      額之請求部分，尚有未合，上訴意旨指摘此部分原審判決
      不當，為有理由，爰廢棄此部分原判決，改判如主文第2
      項所示。至於被上訴人之請求應予准許部分，原判決為上
      訴人敗訴之判決，理由雖有不同，但結論尚無以異，上訴
      人上訴意旨指摘此部分原判決不當，為無理由，應予駁回
      。又本件事證已臻明確，兩造其餘攻擊防禦方法及證據，
      核與判決結果不生影響，爰不一一論述。
陸、據上論結，本件上訴為一部有理由、一部無理由，依法判決
    如主文。
中　　華　　民　　國　　110 　年　　12　　月　　28　　日
                民事第七庭    審判長法　官  王  銘
                                    法　官  高英賓
                                    法　官  唐敏寶
正本係照原本作成。
上訴人得上訴，被上訴人不得上訴。
如不服本判決，應於收受送達後二十日內向本院提出上訴書狀，
其未表明上訴理由者，應於提出上訴後二十日內向本院補提理由
書狀（均須按他造當事人之人數附繕本）。因疫情而遲誤不變期
間，得向法院聲請回復原狀。
上訴時應提出委任律師或具有律師資格之人之委任狀。委任有律
師資格者，另應附具律師資格證書及釋明委任人與受任人有民事
訴訟法第四百六十六條之一第一項但書或第二項所定關係之釋明
                                    書記官  賴宜汝
　　　　　　　　　　　　　　　　　　　
中　　華　　民　　國　　110 　年　　12　　月　　28　　日